【裁判字號】    99,簡上,111
【裁判日期】    990402
【裁判案由】    偽造文書
【裁判全文】
臺灣桃園地方法院刑事判決             99年度簡上字第111號
公  訴  人  臺灣桃園地方法院檢察署檢察官
上  訴  人  甲○ ○○○ ○○.
            丁○○
上列上訴人因偽造文書案件，不服本院中華民國98年10月27日97
年度桃簡字第3003號第一審簡易判決（原聲請簡易判決處刑案號
：97年度偵字第12944 號）提起上訴，本院管轄之第二審合議庭
判決如下︰
    主  文
上訴駁回。
    事  實
一、甲○ ○○○ ○○○○ ○○○○G （越南籍，中文姓名黎氏垂莊，以下均
    以黎氏垂莊稱之）於民國92年間，透過某真實姓名年籍不詳
    之成年人結識我國人民丁○○，其等三人均明知黎氏垂莊、
    丁○○並無結婚之真意，竟共同基於行使使公務員登載不實
    文書概括之犯意聯絡，先由丁○○於93年1 月13日前往越南
    ，並於93年1 月15日，在越南胡志明市戶政事務所與黎氏垂
    莊完成結婚登記，並經我國駐胡志明市臺北經濟文化辦事處
    認證後，丁○○便於93年1 月19日返回臺灣，並於93年1 月
    29 日 ，持結婚證書、戶口名簿、身分證、印章等，至桃園
    縣桃園市戶政事務所，填具「結婚登記申請書」，申請辦理
    其與黎氏垂莊結婚之登記，致使不知情之桃園縣桃園市戶政
    事務所戶籍人員將黎氏垂莊為丁○○配偶此一不實之事項，
    登載於職務上所掌管之公文書（即戶籍簿、戶口名簿及丁○
    ○之身分證）上，足生損害於戶政機關對於婚姻戶籍登記管
    理之正確性。黎氏垂莊於93年2 月11日抵臺後，復持上揭使
    公務員登載不實之戶籍謄本、戶口名簿、身分證，前往桃園
    縣政府警察局，填具「外國人居留停留案件申請表」，申請
    其合法在臺初次居留，另於94年1 月26日申請合法在臺居留
    證展延，致使不知情之承辦人員因而辦理黎氏垂莊之初次居
    留及延期居留，並獲核發居留證（居留證號HD00000000號）
    ，足以生損害於警察機關對於外僑人口管理之正確性。嗣於
    96 年3月16日，因黎氏垂莊向桃園縣桃園市戶政事務所申請
    歸化我國國籍，該戶政事務所承辦人員依相關行政規則委請
    入出國及移民署專勤事務第一大隊桃園縣專勤隊予以查察，
    發現丁○○與黎氏垂莊未有共同居住之事實，加以訪談時，
    丁○○與黎氏垂莊關於婚姻生活細節陳述迥異，且黎氏垂莊
    係與多位已離婚並已取得我國國籍之越南籍女子共居於丁○
    ○與黎氏垂莊之戶籍地即桃園縣桃園市○○街136 號7 樓，
    有悖常情，始查悉上情。
二、案經臺北縣政府警察局三峽分局報請臺灣桃園地方法院檢察
    署檢察官偵查後聲請以簡易判決處刑。
    理  由
壹、證據能力方面
一、按被告以外之人於偵查中向檢察官所為之陳述，除顯有不可
    信之情況者外，得為證據，刑事訴訟法第159 條之1 第2 項
    定有明文。經查，證人盧欣怡、蔡坤男於偵查中向檢察官所
    為之陳述，業經具結，且自筆錄內容觀之，並無不正取供之
    情事，而無顯不可信之情況，依上開規定，自有證據能力。
二、次按被告以外之人於審判外之言詞或書面陳述，除法律有規
    定者外，不得作為證據；又被告以外之人於審判外之陳述，
    雖不符合刑事訴訟法第159 條之1 至第159 條之4 之規定，
    而經當事人於審判程式同意作為證據，法院審酌該言詞陳述
    或書面陳述作成時之情況，認為適當者，亦得為證據，而當
    事人、代理人或辯護人於法院調查證據時，知有上開不得為
    證據之情形，而未於言詞辯論終結前聲明異議者，視為有前
    項之同意，刑事訴訟法第159 條第1 項及第159 條之5 分別
    定有明文。查臺北縣政府警察局三峽分局查訪紀錄表、入出
    國及移民署專勤事務第一大隊桃園縣專勤隊訪查記錄、內政
    部97年4 月25日台內戶字第0970061978號函、內政部97年6
    月16日台內戶字第0970096746號函、桃園縣桃園市戶政事務
    所97年6 月12日桃市戶字第0960005073號函、桃園縣政府警
    察局97年6 月12日桃警外字第0970063844號函各1 份等，雖
    均為被告以外之人於審判外之書面陳述，然經本院序提示予
    被告及檢察官並告以要旨，均經被告與檢察官表示無意見，
    且均未聲明異議。本院審酌上開查訪記錄及函件均足佐證本
    件偽造文書案件發生之現場狀況，是就該等審判外書面陳述
    作成時之情況，均應認為適當，依前揭法條意旨，均得援為
    本案證據。
貳、事實認定方面
一、訊之被告等固不否認於上揭時地，持結婚證書、戶口名簿、
    身分證、印章等，至桃園縣桃園市戶政事務所，填具「結婚
    登記申請書」，申請辦理其與黎氏垂莊結婚之登記，致使不
    知情之桃園縣桃園市戶政事務所戶籍人員將黎氏垂莊為丁○
    ○配偶此一事項，登載於職務上所掌管之公文書（即戶籍簿
    、戶口名簿及丁○○之身分證）上，而被告黎氏垂莊於93年
    2 月11日抵臺後，復持上揭使公務員登載不實之戶籍謄本、
    戶口名簿、身分證，前往桃園縣政府警察局，填具外國人居
    留停留案件申請表，於94年1 月26日申請合法在臺居留證展
    延，致使承辦人員辦理黎氏垂莊之初次居留及延期居留，並
    核發證號HD00000000號之居留證等節，並有臺北縣政府警察
    局三峽分局查訪紀錄表、入出國及移民署專勤事務第一大隊
    桃園縣專勤隊訪查記錄、內政部97年4 月25日台內戶字第09
    70061978號函、內政部97年6 月16日台內戶字第0970096746
    號函、桃園縣桃園市戶政事務所97年6 月12日桃市戶字第09
    60005073號函、桃園縣政府警察局97年6 月12日桃警外字第
    0970063844號函各1 份附卷可參，堪認屬實。然被告等均矢
    口否認有何偽造文書之犯行，均辯稱：伊等並非假結婚，伊
    等結婚當時係有結婚之真意，只是後來感情變不好，才沒有
    住在一起云云。經查：
(一)稽被告黎氏垂莊於警、偵訊時稱：伊大約於4 年前透過被告
    丁○○的朋友在越南胡志明市認識，認識約1 個多月在越南
    結婚，但這1 個多月，被告丁○○都在臺灣。被告丁○○第
    1 次到越南時就說要結婚，當時在越南宴客，在臺灣沒有宴
    客。結婚來臺後由被告丁○○到機場接機，之後並與被告丁
    ○○處同住桃園市○○路住處快1 年。被告丁○○的家人，
    包括1 個哥哥、4 個姊姊和媽媽都有看過。伊目前在越南的
    家人有父母、2 個弟弟、爺爺、奶奶。3 年前友人丙○○的
    房子即桃園縣桃園市○○街136 號7 樓讓伊與被告丁○○住
    。范珠玲1 年前有住過該處，到97年過年搬走，丙○○則是
    今年過年後、范珠玲搬走後就搬入該處。被告丁○○約2 、
    3 天會回家1 次，平常被告丁○○居住何處、在做什麼工作
    、公司名稱及處所、職業收入均都不知情。被告丁○○本來
    開黑色的車，去年換成白色的，2 人沒有生育子女。伊每天
    下午3 、4 點到晚上12點在桃園市○○路夜市賣麵，老闆是
    伊的女性友人「阿沙」，月薪新臺幣（下同）1 萬2000元等
    語（見臺灣桃園地方法院檢察署97年度偵字第12944 號偵查
    卷宗第4 頁至第5 頁、第22頁至第24頁）；被告丁○○則於
    警、偵訊時陳稱：伊係透過朋友在越南胡志明市認識被告黎
    氏垂莊，認識快2 個多月才在越南結婚，是第2 次到越南才
    提結婚。被告黎氏垂莊目前在越南的家人有父母、2 個弟弟
    。外公外婆及爺爺奶奶應該都不在了。伊家人包括1 個哥哥
    、4 個姊姊及媽媽，被告黎氏垂莊只有看過媽媽。2 人在桃
    園市○○路住處同住快1 年後，3 年前友人丙○○的房子即
    桃園縣桃園市○○街136 號7 樓讓伊與被告黎氏垂莊2 人住
    。伊確定同住該處的只有我、被告黎氏垂莊與丙○○。伊只
    有1 台白色的車，沒有換過。伊每天都會住在該處（後改稱
    1 星期中至少有2 、3 天會住在該處）。被告黎氏垂莊每天
    下午4 點到凌晨1 點多在夜市賣麵，老闆是其女性友人「阿
    山」，月薪約1 萬多元等語（見同上偵卷第2 頁至第3 頁、
    第24頁至第27頁）。觀諸被告2 人就「相識後多久決定結婚
    」、「被告丁○○何時提議結婚」、「雙方家庭狀況」、「
    雙方各自見過哪些家人」、「戶籍地同住之友人究竟為何人
    」、「何時與該等友人同住」、「被告丁○○返家居住之天
    數」、「被告丁○○究係開何種顏色車輛」、「被告黎氏垂
    莊工作起迄時間」、「被告黎氏垂莊月薪多寡」等節，均有
    左異之處，倘若被告等確係真意結為夫妻而共同生活，應對
    彼此家庭及生活熟稔在心才是，惟其等竟就雙方之家庭、工
    作及生活等節之陳述，有如上之瑕疵存在，顯與琴瑟合鳴之
    一般夫妻生活有違，是被告等是否係非出於真意而為結婚乙
    節，已啟疑竇。
(二)再觀諸被告黎氏垂莊於本院審理時陳述其與被告丁○○結婚
    當日及新婚生活之情形：「（審判長問：你跟丁○○怎麼認
    識結婚的？）朋友介紹認識結婚的。（審判長問：丁○○在
    跟你於越南辦理結婚登記登記前，他去越南找過你幾次？）
    一次。（審判長問：他去找過你一次，就辦理結婚登記嗎？
    ）是。（審判長問：你跟丁○○在越南有無宴請親友？）有
    。（審判長問：是在什麼樣的用餐環境宴請親友？）是在餐
    廳。（審判長問：宴請親友如何通知親友的？）有發喜帖。
    （審判長問：在餐廳擺了幾桌酒宴？）大約十桌左右。（審
    判長問：在宴會的場合，你們有穿著正式的禮服？）當天有
    。（審判長問：在越南的婚禮上，有這種收禮金的習俗嗎？
    ）有。（審判長問：你的婚禮上也有收禮金嗎？）有。（審
    判長問：請誰幫忙收取禮金？）我媽媽。（審判長問：禮金
    後來交給誰？）給媽媽。（審判長問：男方這邊的親友有從
    臺灣到越南去參加你的喜宴嗎？）有壹個朋友。（審判長問
    ：沒有其他的親友過去？）沒有。（審判長問：男方這邊的
    親友有人在越南的婚禮上包禮金給你們嗎？）我不知道。（
    審判長問：你來到臺灣，是丁○○去機場接你的嗎？）是。
    （審判長問：從機場接你之後，載你到哪裡？）回家。（審
    判長問：地址是否記得？）我不記得。（審判長問：是否是
    桃園市○○路20號9 樓？）是。（審判長問：你在復興路20
    號9 樓住了多久？）一年多。（審判長問：復興路20號9 樓
    ，你住的一年多的時間，除了你之外還有誰住在那裡？）沒
    有，只有我住在那邊。（審判長問：復興路20號9 樓這邊你
    平常吃東西，你都如何處理？）他買給我吃。（審判長問：
    這一年多都是他買給你吃？）後來我自己會出去吃東西，有
    時候他會買東西回來給我吃。（審判長問：你平常的生活費
    用，是如何來的？）丁○○給我的。（審判長問：一個月給
    你多少生活費用？）幾千元。（檢察官問：你來臺灣時，丙
    ○○有來看你嗎？）有。（檢察官問：是否知道丙○○住在
    那裡？）我不知道他住在哪裡。（檢察官問：是否去過丙○
    ○家？）有。（檢察官問：去過丙○○家裡幾次？）現在我
    住在丙○○家裡。（檢察官問：你現在住的丙○○家，就是
    你之前去的丙○○家？）以前他不是住那邊。（檢察官問：
    你以前住在復興路的時候，有去過丙○○家嗎？）沒有。（
    檢察官問：復興路的家有幾個房間？幾個客廳？幾個廁所？
    ）兩個房間，壹個大房間，壹個小房間，壹個廁所，壹個客
    廳，壹個廚房，沒有餐廳。（檢察官問：小的房間裡面擺什
    麼？）放東西。（檢察官問：放什麼東西？）放我老公的東
    西，我不曉得是什麼東西。（檢察官問：小的房間有桌子、
    椅子、床嗎？）沒有。（檢察官問：你在復興路時，丁○○
    的工作為何？）他沒有跟我講。（檢察官問：丁○○工作時
    間為何？）早上大約七點出門，下午五點多回來。檢察官問
    ：丁○○星期一到星期日都在工作嗎？）好像星期日沒有。
    （檢察官問：你說在復興路的時候，吃的東西都是丁○○買
    的或是買回來給你煮，那他上班的話你是怎麼吃東西的？）
    他買東西放在家裡，我自己煮來吃。（檢察官問：丁○○在
    假日的時候，有無帶你出去玩？）有。（檢察官問：去過哪
    裡？）火車站附近逛街，有時候去山上玩。」等語（見本院
    簡上卷第100 頁至第105 頁）；被告丁○○於本院審理時陳
    述：「（審判長問：你跟他在越南結婚登記前，有無依照越
    南的習俗宴客？）有，在餐廳。（審判長問：他宴請親友，
    是否有像我們這邊發喜帖？）我不曉得，那是他的親友我不
    清楚。（審判長問：在餐廳他宴請幾桌的親友？）兩、三桌
    。（審判長問：他們在宴請親友，是否有像我們這邊的人包
    禮金？）不是很清楚。（審判長問：你有無通知臺灣的親友
    到越南去參加喜宴？）沒有。（審判長問：你自己單獨壹個
    人到越南參加婚禮？）有人帶我去，是他的表姐，名字是丙
    ○○。（審判長問：他到臺灣是你去接的嗎？）是。（審判
    長問：載他到哪裡住？）剛開始在桃園市○○路，詳細地址
    忘了。（審判長問：那個地方是你租的嗎？）是。（審判長
    問：復興路裡面有幾個房間？）三個房間。（審判長問：幾
    個客廳？）壹個客廳。（審判長問：廁所？）壹個。（審判
    長問：廚房有嗎？）有，小的廚房。（審判長問：有無餐廳
    ？）自己擺設的，可以吃飯。（審判長問：這三個房間如何
    分配？怎麼使用？）壹個房間他表姐丙○○在住，壹個房間
    是我在住，另外壹個房間是客房，沒有人住。（審判長問客
    房沒有人住，都做何使用？）擺東西，算兩個房間，客房算
    是多出來的，都是擺東西。（審判長問：黎氏垂莊的生活費
    用如何來？）我會給他。（審判長問：給他多少？）有時候
    六、七千，有時候三、五千元。（審判長問：之前在復興路
    時，他吃東西如何處理？）他跟她表姐一起去吃，我有時候
    上班不在。（審判長問：工作時間幾點到幾點？）之前做裝
    潢工作時間不穩定，有時候很早出去，有時候很晚回來，比
    較不固定。（審判長問：你有跟黎氏垂莊說過你從事何種的
    工作？）只有跟他提起過做裝潢，他應該不是很清楚。（審
    判長問：你做裝潢的具體內容為何？）工地的裝潢，算粗工
    ，什麼都作，室內的大理石也有，有工作我都會去做。（審
    判長問：有做油漆或木工的部分嗎？）也是有。（審判長問
    ：假日會帶黎氏垂莊去玩嗎？）很少。（審判長問：你帶他
    附近逛街、吃東西？）偶而。（審判長問：還有去哪裡？）
    偶而帶他去桃園夜市。（檢察官問：你工作的時間，壹個禮
    拜休息幾天？）我工作不穩定，有工作工地會通知我。（檢
    察官問：你的意思是說如果休假不一定是在星期幾，所以休
    假不一定？）是，有時候要跑外縣市。（檢察官問：後來為
    何會搬到慈德街？）因為有一、兩個月沒有繳房租，有一陣
    子沒有工作，所以房東來催繳，所以我們就搬到慈德街這邊
    。（檢察官問：丙○○跟你們一起搬過去？）那是他自己的
    房子，丙○○自己有買房子，暫時讓我、黎氏垂莊過去住。
    （檢察官問：丙○○何時有自己的房子？）實際的日期我不
    清楚。（檢察官問：丙○○有自己的房子為何還跟你們住在
    復興路？）那時候復興路是租的，後來丙○○有買房子。（
    檢察官問：丙○○買房子之後還有跟你們住在一起嗎？）有
    ，他買了房子之後我們就搬過去跟他一起住。（檢察官問：
    是丙○○買房子叫你們過去住？還是沒有繳房租所以才搬過
    去跟丙○○住？）一起搬過去，他也剛好買房子，所以我們
    就一起搬過去那邊住，但是我也是要繳房租給丙○○）。（
    檢察官問：多少房租？）看情形，他都隨便收。（檢察官問
    ：所以你們沒有約定房租要收多少？）是，因為是表姐的關
    係。（檢察官問：房租多久收一次？有固定幾號收取房租？
    ）沒有那麼嚴格，就是一個月一次。檢察官問：你們大概都
    是月初或是月底交給他？）月初，他不會計較。（檢察官問
    ：你說隨便收，大約是多少錢？）五千元左右。」等語（見
    本院簡上卷第105 頁至第109 頁）。互核被告二人上開供述
    可知，其等就「婚宴日男方親友數」、「宴客桌數」、「婚
    後新居房間佈置」、「婚後新居是否有與其他人共住」、「
    被告黎氏垂莊來臺飲食」、「被告丁○○之職業狀況」、「
    夫妻二人間假日遊憩處所」等節，均有陳述不一之出入，衡
    以結婚係終身大事，夫妻間對喜宴及新婚蜜月之相處過程當
    刻骨銘心而沒齒難泯才是，然其等竟對初次結婚之場景、宴
    客桌數、婚禮收取禮金、配偶工作事項、婚後新居是否有人
    同住等事項之陳述，參差互出，稽此情狀，足認被告於登記
    結婚之初，雙方顯非出於真意而共結婚姻，至為灼明。
( 三) 另外，稽證人丙○○即被告黎氏垂莊之表姊於本院審理時
    證稱：「（審判長問：在越南那邊有因為結婚而宴請親友嗎
    ？）有。（審判長問：有正式發喜帖通知親友來參加喜宴嗎
    ？）沒有。（審判長問：參加的親友總共有幾桌？）大約四
    、五桌，或者六桌。（審判長問：黎氏垂莊到剛來臺灣時，
    他住在那裡？）他跟他老公住在一起，復興路那邊。審判長
    問：你有跟他們住在復興路那邊嗎？）有。（審判長問：復
    興路那邊有幾個房間？）二個。（審判長問：還是三個？）
    二個房間。（審判長問：怎麼分配房間？）兩個房間，壹個
    浴室，壹個客廳。壹個大的房間，是他們住，小的房間我住
    。（審判長問：租金如何繳？）有時候我轉帳，有時候他老
    公繳。（審判長問：有分配各要繳多少租金？）一人一半的
    租金。（審判長問：在復興路的時候，丁○○做何種工作？
    ）我不清楚。（審判長問：是你先住在復興路那邊，還是丁
    ○○先住在那邊？）是我先租在那邊。（審判長問：為何黎
    氏垂莊跟丁○○會住到你復興路那邊？）我之前跟朋友住，
    後來我朋友搬出去，租金太貴，所以我給他們搬進來住。（
    審判長問：是丁○○結婚前，住到復興路這邊？）是他們辦
    理結婚之後。（審判長問：在那之前是你自己住？）我跟另
    外壹個朋友住。（審判長問：黎氏垂莊在復興路那邊時，他
    吃東西如何處理？）有時候他自己煮，有時候他自己到外面
    吃。（審判長問：後來為何住在慈德街？）我在慈德街買了
    房子。（審判長問：丁○○跟黎氏垂莊，是從黎氏垂莊一到
    臺灣就住在你那邊，還是他們先住在其他地方，等辦理結婚
    登記後才住在你那邊？）他到臺灣一陣子才搬到我那邊。（
    審判長問：那陣子他們住在那裡？）我不清楚。（審判長問
    ：黎氏垂莊來臺灣多久，才搬到你復興路那邊？）沒有多久
    ，我也忘記了，好像一、兩個月才搬過來。（審判長問：他
    們兩個搬到你復興路那邊住，是否有搬家具？）沒有。審判
    長問：你先住到慈德街那邊，過了多久，黎氏垂莊他們才搬
    過去那邊住？）是一起搬的。（審判長問：是一起退租的嗎
    ？）是，因為住那邊是我簽合約的。（審判長問：退租的時
    候有無取回押租金？）有。（審判長問：退租之前有無欠繳
    房租的情形？）沒有。（檢察官問：丁○○結婚之前住何處
    ？）迴龍那邊，是丁○○跟我講，我也沒有去過那邊。（檢
    察官問：丁○○去越南結婚的時候，有住到你復興路的住處
    ？）他沒有住，但是有入戶籍，因為他要辦理結婚所以遷到
    我那裡，那時候我戶籍也在那裡。（檢察官問：你表妹來臺
    灣第一次時，你有無去接機？）有。（檢察官問：接到何處
    ？）復興路20號那裡。（檢察官問：你們就一起住在復興路
    20號？）那時候他住到隔天，他先生就來接他了，我忘記了
    ，我只記得我有去接他，其他想不起來。（檢察官問：丁○
    ○當時有無一起去接他？）沒有，好像沒有，我忘記了。」
    等語（見本院簡上卷第110 頁至第114 頁）。細繹證人丙○
    ○之上開證詞可知，被告黎氏垂莊來臺係由證人丙○○接往
    桃園縣桃園市○○路20號住處9 樓居住，而非如被告等所稱
    係由被告丁○○前往迎接，且斯時被告丁○○則另有住處，
    證人丙○○迎接被告黎氏垂莊後翌日，被告丁○○始前往迎
    接被告黎氏垂莊至其住處，則倘若被告二人於結婚當時確係
    出於真意，被告丁○○應擇日安排被告黎氏垂莊抵臺時間，
    並計畫前往接機以安頓被告黎氏垂莊之生活才是，然其竟任
    令被告黎氏垂莊隻身來臺後，由證人丙○○接往復興路住處
    居住。甚且，被告丁○○結婚當時另有住處，新婚燕爾之被
    告二人應共同居住，又何必選擇搬家另與證人丙○○同居？
    顯與常情有悖。又果如證人丙○○所稱，被告二人搬至復興
    路與其同住係因室友搬走，遂請託被告二人同住以分擔房租
    ，惟參以被告二人之92年11月24日越南社會主義共和國結婚
    證書記載被告丁○○之常住地係「臺灣桃園縣桃園市○○里
    ○○路20號9 樓」（見同上偵卷第34頁），則被告丁○○於
    結婚當時，又如何能預見日後證人丙○○因付不出房租而央
    求被告二人前往共住，而填寫復興路住址於結婚登記書上？
    此均與常理有違，堪徵被告黎氏垂莊於越南登記結婚當時，
    已設定桃園縣桃園市○○里○○路20號9 樓為來臺住所，而
    非選擇與被告丁○○共居乙節，彰彰明甚。又者，證人丙○
    ○與被告黎氏垂莊同住於前開復興路住處時，其等對被告丁
    ○○之行蹤、工作種類、工作天數之描述均模糊不一，而依
    被告丁○○供稱其係從事裝潢業，亦有從事油漆粉刷等易造
    成衣物髒污之工作，而由身著外觀應可判斷工作性質，則與
    被告丁○○共處一室之被告黎氏垂莊及證人丙○○，竟對被
    告丁○○之工作內容未能清楚完整描述，亦與常情相違。且
    證人丙○○及被告丁○○均陳述證人丙○○確實共居於上開
    復興路住處，惟被告黎氏垂莊竟陳稱其僅有與被告丁○○居
    住，別無他人云云（見本院簡上卷第101 頁背面），被告黎
    氏垂莊是否欲隱瞞其有與證人丙○○同住於上開復興路住處
    ，而藉以虛飾其來臺之後，有與被告丁○○共同居住乙節，
    尚非無疑。綜上各端，均堪徵被告黎氏垂莊來臺之後，並未
    與被告丁○○有共同生活之事實，已昭然若揭。
(四)又者，稽之證人盧欣怡於偵訊時證稱：伊非常確定桃園縣桃
    園市○○街136 號7 樓是住2 個蠻年輕、說話有口音的女生
    ，沒有固定的男生住在該處，但是會有朋友去聚會等語（見
    同上偵卷第82頁）明確。證人蔡坤男即前址大樓管理員亦證
    稱：桃園縣桃園市○○街136 號7 樓住2 個女生，好像都是
    越南來的，節日時會找很多人來聚會，而且都很大聲，未看
    到男生進出該處等語（見同上偵卷第83頁）綦詳。證人乙○
    ○即本件查獲之稽查人員於本院審理時亦結證：當日那天伊
    去去查訪的時候，那是集合式的住宅，伊敲門，黎氏垂莊著
    睡衣來應門，伊進去之後，看到裡面全都是女子，有些在睡
    覺，然後伊請他們出示證件，現場並沒有黎氏垂莊的臺灣配
    偶，伊當場請他跟臺灣配偶聯繫，他的中文很差，我們還請
    他聯繫看臺灣配偶回來，但是後來沒有回來，在電話中伊問
    臺灣配偶丁○○現在做什麼工作，他說土地仲介，他的浴室
    裡面，放了全部是女子的小內褲，掛了牆上全部都是，連掛
    毛巾的地方也全部都是，這點伊就很質疑，然後電話中丁○
    ○又不回來，講的模模糊糊的等語（見本院簡上卷第118 頁
    至第118 頁）屬實。可知被告丁○○在被告黎氏垂莊搬離復
    興路住處後，被告二人未有續為共同生活之事實，益徵其等
    於結婚之初，並無結婚之真意，洵堪認定。
二、至證人戊○○於本院審理時雖證稱：伊在桃園夜市賣麵，被
    告黎氏垂莊在伊那邊幫忙四年左右。這四年的期間，丁○○
    會去伊那邊吃東西兩、三次，被告黎氏垂莊有介紹被告丁○
    ○係伊老公。被告黎氏垂莊上下班，丁○○沒有接送過，伊
    有去過黎氏垂莊的家玩過，沒有看過被告丁○○等語（見本
    院簡上卷第115 頁背面至第117 頁），核其前開證詞係證述
    被告黎氏垂莊來臺後之生活狀況，尚難佐證被告黎氏垂莊與
    被告丁○○結婚當時是否有結婚之真意，且證人戊○○亦未
    證稱被告黎氏垂莊與被告丁○○有共同居住之事實，故尚難
    採為被告丁○○及被告黎氏垂莊有利之認定。
三、綜上所述，本件事證明確，被告丁○○及被告黎氏垂莊如事
    實欄所示之行使明知為不實之事項，而使公務員登載於職務
    上所掌之公文書罪之犯行，均堪認定，其等事後辯解，核係
    卸責之詞，不足採納。
、論罪科刑方面
一、按94年2 月2 日修正公布之刑法總則及分則編，其中諸多條
    文有所修正變動，並均自95年7 月1 日施行，自有修正前後
    之舊、新法比較問題。其中刑法第2 條第1 項修正為：「刑
    法行為後法律有變更者，適用行為時之法律。但行為後之法
    律有利於行為人者，適用最有利於行為人之法律」。不論修
    正前後之本條項規定，均係在規範行為後法律變更所生新、
    舊法比較適用之準據法，是於新法施行後，自應適用新法第
    2 條第1 項之規定，為「從舊從輕」之比較（最高法院95年
    5 月23日第8 次刑事庭會議決議參照）。比較法律孰為有利
    於行為人時，應就罪刑「有關」之一切情形，比較其全部之
    結果，而為整個之適用，不能割裂而分別適用有利益之條文
    （最高法院27年上字第2615號判例意旨參照）。查被告等行
    為後與本案相關之刑法有如下之修正，應探討有無新、舊法
    比較之必要，茲說明如下：
(一)被告二人就本件犯行，具有犯意之聯絡及行為之分擔，為共
    同正犯。而被告行為後，刑法第28條共同正犯之規定，由原
    條文之「二人以上共同實『施』犯罪之行為者，皆為正犯」
    ，修正為「二人以上共同實『行』犯罪之行為者，皆為正犯
    」，涉及共同正犯構成要件之變更，且立法理由明文表示仍
    不排除所謂「共謀共同正犯」。經比較新、舊法之結果，二
    者規定適用之結果並無不同，應適用修正前刑法第28條。
(二)被告等先後多次犯行，犯罪時間接近，所犯罪名相同，顯係
    基於概括犯意為之。而被告行為後，刑法業已於94年1 月7
    日修正刪除第56條連續犯之規定，是於新法修正施行後，已
    無連續數行為而犯同一罪名者，以一罪論之規定，故被告於
    刑法修正前所犯之數次偽造文書犯行，均須依數罪分論併罰
    。新法刪除連續犯規定，顯已影響行為人刑罰之法律效果，
    自屬法律變更，而被告於刑法修正前所犯之數次犯行，依新
    法分論併罰之結果，其刑度顯較依修正前刑法第56條規定應
    均論以一罪，均得加重其刑至二分之一之情形為重，是修正
    前刑法之規定顯較有利於被告，被告本件犯行自應依修正前
    刑法第56條連續犯之規定，均以一罪論，並均加重其刑。
(三)被告行為後，易科罰金折算標準之規定，亦於前述時、日修
    正公佈施行。修正前刑法第41條第1 項前段規定：「犯最重
    本刑為5 年以下有期徒刑以下之刑之罪，而受6 個月以下有
    期徒刑或拘役之宣告，因身體、教育、職業、家庭之關係或
    其他正當事由，執行顯有困難者，得以1 元以上3 元以下折
    算1 日，易科罰金」。又被告行為時之易科罰金折算標準，
    廢止前罰金罰鍰提高標準條例第二條前段規定，就其原定數
    額提高為100 倍折算1 日，結合上述刑法之規定，本件被告
    行為時之易科罰金折算標準，應以銀元300 元，即新臺幣90
    0 元，折算1 日。而修正後刑法第41條第1 項前段規定：「
    犯最重本刑為5 年以下有期徒刑以下之刑之罪，而受6 個月
    以下有期徒刑或拘役之宣告者，得以新臺幣1000元、2000元
    或3000元折算1 日，易科罰金」。此項修正屬科刑規範事項
    之變更，其折算標準為裁判時所應諭知，自屬法律變更。是
    被告行為後，易科罰金之折算標準，經比較前述新、舊法變
    更結果，以行為時之銀元300 元即新臺幣900 元）折算1 日
    ，亦即修正前之規定，對被告較為有利，依刑法第2 條第1
    項之規定，自應適用行為時之法律，即修正前刑法第41條第
    1 項前段、廢止前罰金罰鍰提高標準條例第2 條、現行法規
    所定貨幣單位折算新臺幣標準第2 條之規定。
二、核被告二人所為，均係犯刑法第216 條、第214 條之行使使
    公務員登載不實文書罪。被告二人使公務員登載不實文書之
    低度行為，均為行使使公務員登載不實文書之高度行為所吸
    收，均不另論罪。被告二人與某真實姓名年籍不詳之人間，
    就上開行使使公務員登載不實文書犯行有犯意聯絡與行為分
    擔，均為共同正犯。又被告二人先後多次行使使公務員登載
    不實文書之犯行，時間緊接，觸犯構成要件相同之罪名，均
    顯係基於概括犯意為之，均為連續犯，均應依修正前刑法第
    56條規定論以一罪，並加重其刑。本院審酌被告黎氏垂莊為
    圖在臺工作，被告丁○○為圖使被告黎氏垂莊在臺居留工作
    ，不惜使我國上開公務上戶籍、簽證核發、入出境管理及資
    料產生錯誤，足以生損害於戶政及入出境管理之正確性等之
    犯罪動機、目的、手段、犯罪所生危害，及被告二人犯後均
    否認犯行等一切情狀，認原審適用刑事訴訟法第449 條第1
    項、第3 項、第454 條第2 項，修正後刑法第2 條第1 項前
    段、修正前刑法第28條、第56條、刑法第216 條、第214 條
    、第95條、修正前刑法第41條第1 項前段，刑法施行法第1
    條之1 第1 項、第2 項前段，廢止前罰金罰鍰提高標準條例
    第2 條，現行法規所定貨幣單位折算新臺幣條例第2 條，中
    華民國九十六年罪犯減刑條例第1 條第1 項第3 款、第7 條
    、第9 條之規定，判處被告黎氏垂莊有期徒刑4 月，如易科
    罰金，以銀元300 元即新臺幣900 元折算1 日，減為有期徒
    刑貳月，如易科罰金，以銀元300 元即新臺幣900 元折算1
    日。刑之執行完畢或赦免後驅逐出境；被告丁○○有期徒刑
    5 月，如易科罰金，以銀元300 元即新臺幣900 元折算1 日
    ，減為有期徒刑2 月又15日，如易科罰金，以銀元300 元即
    新臺幣900 元折算1 日。認事用法均無不合，量刑亦屬妥適
    。被告丁○○及被告黎氏垂莊以原審判決認定事實有誤提起
    上訴，均無理由，應予駁回。
據上論斷，應依刑事訴訟法第455 條之1 第1 項、第3 項、第36
8 條，判決如主文。
本案經檢察官楊凱真到庭執行職務。
中    華    民    國    99    年     4     月    2    日
                  刑事第七庭審判長法    官  蕭世昌
                                  法    官  毛松廷
                                  法    官  蔡羽玄
以上正本證明與原本無異。
本件不得上訴。
                                  書 記 官  陳玉芳
中    華    民    國    99    年    4     月    6     日

司法院資訊處製作；財團法人民間司法改革基金會備份。
